最高法院刑事判決　　　　　　　　　　110年度台上字第591號
上　訴　人　鄭思琦
選任辯護人　黃福裕律師
上　訴　人　陳政南
　　　　　　黃安平
上列上訴人等因違反毒品危害防制條例等罪案件，不服臺灣高等
法院中華民國109年5月21日第二審判決（109年度上訴字第337號
，起訴案號：臺灣士林地方檢察署108年度偵字第8491、8492、8
493、8494號），提起上訴，本院判決如下：
    主  文
原判決關於其附表四編號一、三所示陳政南販賣第二級毒品部分
撤銷，發回臺灣高等法院。
其他上訴駁回。
    理  由
甲、撤銷發回（即原判決附表〈下稱附表〉四編號一、三所示陳
    政南販賣第二級毒品）部分
一、本件原判決維持第一審關於論處上訴人陳政南販賣第二級毒
    品2 罪刑（即如附表四編號一、三所示）部分之判決，駁回
    檢察官及陳政南此部分各在第二審之上訴。固非無見。
二、惟查：
(一)審理事實之法院，對於卷內與認定事實、適用法律、罪名成
    立與否或對被告之利益有重大關係之證據，除認為不必要者
    外，應詳為調查，然後基於調查所得之心證以為判斷之基礎
    。又當事人聲請調查之證據如與本案之待證事實無關緊要者
    ，事實審法院固可於判決內說明其理由，不為無益之調查，
    若於證明事實，確有重要關係，而又非不易調查或不能調查
    ，則為明瞭案情起見，自應盡職權能事，踐行調查之程序。
    若證據雖已調查而其內容尚未明瞭者，即與未經調查無異，
    如遽行判決，自屬應於審判期日調查之證據未予調查。再按
    毒品危害防制條例（下稱毒品條例）第17條第1 項明定販賣
    毒品者供出毒品來源因而查獲其他正犯或共犯，減輕或免除
    其刑。揆其立法目的，係藉刑罰減免之誘因，鼓勵被告或犯
    罪嫌疑人，勇於供出與案情有重要關係之待證事項或其他共
    犯犯罪之事證，協助檢察官有效追訴其他共犯。如依卷內資
    料，被告已供述其毒品之來源，則其是否因而查獲其他共犯
    或正犯，屬對被告得否適用上開減免其刑規定之利益有重大
    關係，自應究明。
(二)查原判決認陳政南此部分所為無毒品條例第17條第1 項減輕
    或免除其刑規定之適用，係以：陳政南之辯護人雖辯稱，陳
    政南就此分別於民國108年5月8 日、17日各販賣予證人李宗
    豪、林建清之第二級毒品甲基安非他命，均源自其於同年月
    7 日向上訴人鄭思琦所購買之35公克甲基安非他命（即鄭思
    琦如附表一編號九所示犯行），且陳政南主張：在鄭思琦尚
    否認犯行，警方又無從僅以本案偵字第8493號卷第145 頁所
    附編號A6-6之通訊監察譯文即具體化鄭思琦之犯罪行為前，
    已先於108年5月31日警詢中，供出其係於108年5月7 日向鄭
    思琦購買甲基安非他命之毒品來源，是其就所為如附表四編
    號一、三所示之犯罪事實，實已供出上游鄭思琦而使鄭思琦
    之犯行被查獲，應有毒品條例第17條第1 項規定之適用等語
    ，但陳政南就所犯此2 罪，雖供稱其所販售之甲基安非他命
    ，係來自其於如附表一編號九所示時間即108年5月7 日向鄭
    思琦所購得云云，但此部分除陳政南之指證外，別無其他積
    極事證得以佐證，且鄭思琦雖經檢察官起訴於附表一編號九
    所示時間販賣甲基安非他命予陳政南，但起訴書並未載明陳
    政南嗣後又於108年5月8 日及17日，將其自鄭思琦處購得之
    甲基安非他命，轉售予李宗豪、林建清，因認陳政南此項指
    證，「固有使案情明朗之助益」，然因客觀事證不足以證明
    陳政南販賣予他人之毒品來源為鄭思琦，難認陳政南所述將
    附表一編號九所示向鄭思琦購得之甲基安非他命，轉售予李
    宗豪、林建清乙節為真，且鄭思琦於108年5月7 日販賣毒品
    予陳政南部分，既經檢、警對鄭思琦實施通訊監察而查獲，
    偵查犯罪之公務員自已有確切之證據合理懷疑鄭思琦為該毒
    品來源之人。則陳政南雖於鄭思琦初始否認，且警方無從僅
    以編號A6-6之通訊監察譯文具體化鄭思琦之犯罪行為前，即
    於108年5月31日警詢時，供出其於108年5月7 日向鄭思琦購
    買甲基安非他命之犯行，惟難謂有因而查獲其他正犯或共犯
    者可言，因認陳政南此部分犯行，無適用毒品條例第17條第
    1項規定減免其刑之餘地。
(三)惟稽之卷內資料：陳政南於108年5月30日14時35分遭基隆市
    警察局刑警大隊拘捕後，於該隊之第1 次警詢時，即供稱其
    遭查扣之安非他命（即指甲基安非他命，下同），其中編號
    1-1至1-9部分是其自己的，編號2-1 至2-27部分則係綽號「
    小琦」之女子所寄放；隨後於翌（31）日11時7 分，在該隊
    製作第2 次警詢筆錄時，更陳明：遭查獲之安非他命係向鄭
    思琦買的，不是鄭思琦寄放的等言，且依警所提示其與鄭思
    琦之通訊監察譯文，指出編號A6-6（即2019/5/6下午02：12
    ：50）該次通訊監察譯文係伊向鄭思琦詢問安非他命的價格
    ，該次交易有成功，108年5月7日20時許鄭思琦攜帶1兩、價
    值新臺幣（下同）4 萬元的安非他命到伊新北市○○區○○
    路○○巷○○號住處，鄭思琦拿1兩重的安非他命給伊，伊拿3萬
    元給他，連前次共欠他2萬8千元等語（見偵字第8491號卷第
    15、16頁）；嗣同日下午6 時17分於檢察官偵訊時，亦供稱
    ：前一天警方在伊家裡先後扣到9 小包及27包安非他命，是
    伊向鄭思琦買的；是在5月7日晚上在伊住家交易，他交給伊
    1兩安非他命，伊只給他3萬元等詞（見同上卷第152、157頁
    ）。另鄭思琦於108年5月30日21時10分遭拘捕後，於翌（31
    ）日上午10時35分，在內政部警政署航空警察局（下稱航空
    警察局）刑警大隊接受警詢時，經警提示卷附編號A6-1至A6
    -7通訊監察譯文，詢以譯文中內容：「怎麼那麼快」、「現
    在變這樣」，是否為安非他命價錢不斷上漲之意思時，答稱
    ：「有的是在討論簽牌，有的是在討論安非他命價錢」，「
    （上述內容）是在說安非他命價錢不斷上漲」等語；嗣警提
    問前揭編號A6-1至A6-7通訊監察譯文，是否均為其與陳政南
    為毒品交易之通話內容時，則答稱：伊僅於108年5月26至27
    日去陳政南家，這次交易有成功，跟他只有交易這1 次等言
    （見偵字第8493號卷第10至13頁）。迄同日下午8 時16分於
    檢察官偵訊時，就檢察官提示通訊監察譯文編號A6-6（即20
    19/5/6鄭思琦與陳政南之3 次通聯譯文）始稱：是伊跟陳政
    南的對話，這次伊也沒有去，是5月7日伊有去，伊拿 1兩安
    非他命過去他家，他只給伊3萬元等語（見同上卷第184頁）
    。依上揭陳政南、鄭思琦2 人於警詢及偵查中之供述，可見
    陳政南於108年5月31日上午11時7分第2次警詢時，即已供出
    其於同年5月7日，在其前揭住處以3 萬元之代價向鄭思琦購
    入1兩甲基安非他命乙情，陳政南嗣於同日晚間6時許接受檢
    察官偵訊時，亦為一致之供述。至於鄭思琦於當日上午警詢
    時就警方提示上開編號A6-1至A6-6通訊監察譯文，經詢以是
    否在討論甲基安非他命價格時，則僅供稱：伊於「同年5 月
    26至27日與陳政南交易過1次」、「且僅有這1次」云云，顯
    未坦認同年5月7 日與陳政南間有何毒品交易。迄同日晚間8
    時許於檢察官偵訊時，在陳政南供出鄭思琦之後，始供承有
    於同年5月7日在陳政南家中交易甲基安非他命1 次犯行。況
    依卷內航空警察局解送人犯報告書之「犯罪嫌疑事實及所犯
    法條」欄三、5 記載：證人陳政南筆錄，詢據陳男供稱：渠
    坦承曾向鄭思琦購買安非他命毒品，共購買過3次，每次約1
    ～2兩，價錢約4～7 萬元不等，錄供在卷；另「人犯解交地
    檢署時間」欄則記載：108年5月31日18時12分（見同上卷第
    4、5 頁）。是依上開解送人犯報告書所載，迄鄭思琦於108
    年「5 月31日18時12分」遭移送臺灣士林地方檢察署（下稱
    士林地檢署）接受偵訊前，檢、警是否非依陳政南於警詢及
    偵查中之供述，猶能查獲鄭思琦涉嫌於108年5月7 日販賣甲
    基安非他命予陳政南之犯行？即非無疑問。凡此，均攸關陳
    政南自108年5月7日起，就如附表四編號一、三所示2次販賣
    之甲基安非他命，是否有因其供出毒品來源，而查獲正犯鄭
    思琦，及有無上開減輕或免除其刑寬典適用之認定。乃原審
    就此有利陳政南部分之事證未予調查釐清，遽行判決，即嫌
    速斷。陳政南上訴意旨據以指摘原判決此部分不當，尚非全
    無理由，且原判決上開違背法令，影響於事實之確定，本院
    無可據以為裁判，應認原判決關於此部分有撤銷發回原審法
    院更審之原因。
乙、上訴駁回部分
壹、關於鄭思琦販賣第二級毒品及如附表四編號二所示陳政南販
    賣第二級毒品部分
一、按刑事訴訟法第377 條規定，上訴於第三審法院，非以判決
    違背法令為理由，不得為之。是提起第三審上訴，應以原判
    決違背法令為理由，係屬法定要件。如果上訴理由書狀並未
    依據卷內訴訟資料，具體指摘原判決不適用何種法則或如何
    適用不當，或所指摘原判決違法情事，顯與法律規定得為第
    三審上訴理由之違法情形，不相適合時，均應認其上訴為不
    合法律上之程式，予以駁回。
二、本件原判決維持第一審關於論處鄭思琦販賣第二級毒品9 罪
    刑（即如附表一編號一至九所示）、陳政南販賣第二級毒品
    1 罪刑（即如附表四編號二所示）部分之判決，駁回檢察官
    、鄭思琦、陳政南此部分各在第二審之上訴，已詳述憑以認
    定犯罪事實之依據及如何審酌量刑之理由。
三、按毒品條例第17條第1 項規定：「犯第四條至第八條、第十
    條或第十一條之罪，供出毒品來源，因而查獲其他正犯或共
    犯者，減輕或免除其刑。」所稱「供出毒品來源，因而查獲
    其他正犯或共犯」，須被告翔實供出與其犯罪有關之本案毒
    品來源的具體事證，因而使警方或偵查犯罪機關知悉其他正
    犯或共犯，據以查獲其人、其犯行的結果，二者兼備並有因
    果關係，始能獲邀上述減免其刑之寬典。又所謂查獲其人、
    其犯行，雖不以達有罪認定之已無合理懷疑存在之程度為必
    要，但至少已臻至起訴門檻之證據明確且有充分說服力，故
    著重在其犯行之查獲。換言之，供出毒品來源，及破獲相關
    他人犯罪，二要件應兼具，始與上開減輕或免除其刑之規定
    相符。從而，非謂行為人一有「自白」、「指認」毒品來源
    者，即得享此寬典；而須提供確實資訊，使調查或偵查犯罪
    之公務員對之發動調查或偵查，進而查獲該人及其犯行，否
    則，若偵查犯罪機關認為事證不足，而無從確實查獲者，即
    與上開減免其刑規定要件不合。
四、查原判決已敘明：鄭思琦雖於第一審審理中供述其本案毒品
    來源為綽號「阿樂」之陳柏君。然⑴、第一審就此函詢結果
    ，士林地檢署函覆稱：鄭思琦向警方供出毒品來源後，本署
    已另行簽分偵辦並飭警追查；嗣經臺北市政府警察局士林分
    局（下稱士林分局）函覆稱，鄭思琦供認毒品上游一情，持
    續追查蒐集相關事證中；及桃園市政府警察局蘆竹分局（下
    稱蘆竹分局）函覆稱：108年7月24日經向法務部矯正署臺北
    看守所借提鄭思琦製作筆錄，鄭思琦供出其毒品上游為綽號
    「阿樂」之陳柏君，經查陳柏君業於108年8月23日由新北市
    政府警察局刑事警察大隊查獲，惟鄭思琦所供毒品上游未因
    此而查獲等語，有士林地檢署、士林分局、蘆竹分局覆函在
    卷可稽。且經第一審詢問蘆竹分局承辦員警翁子恩，該員於
    108 年10月18日表示，就追查前述上游部分係由士林分局主
    導，統一由該局回答等語，嗣士林分局偵查隊員警陳冠良於
    108 年10月17日出具報告稱：經借提鄭思琦勘查毒品上源住
    居所，惟尚未發現相關具體事證憑辦，目前仍持續蒐集相關
    事證積極偵辦中等詞，亦有卷附第一審108 年10月18日公務
    電話紀錄及警員陳冠良出具之報告在卷可稽。因檢、警雖皆
    積極偵辦綽號「阿樂」之陳柏君是否涉嫌毒品犯罪，然迄今
    仍未有何具體進展，更無因而查獲之情形，自難認鄭思琦此
    部分所為符合毒品條例第17條第1 項之減輕或免除其刑事由
    ；⑵、鄭思琦及其辯護人雖又陳稱：鄭思琦曾於108 年農曆
    年間以朋友「張淑芬」名義，自三星郵局匯款40萬元至陳柏
    君的中國信託銀行帳戶，作為買賣7、8兩甲基安非他命之款
    項，將陳報「張淑芬」匯款資料云云，惟迄至原審辯論終結
    前未見鄭思琦及其辯護人有此項相關資料之陳報，且鄭思琦
    於偵查中自承其向陳柏君購買毒品，均係現金交易，僅有一
    次用匯款等語，本案復經檢察官及承辦員警持續追查結果，
    仍未能掌握陳柏君販賣毒品予鄭思琦之事證，而無查獲陳柏
    君之證據；鄭思琦所指匯款購毒部分，復無匯款資料可佐，
    其所稱現金交易部分更難證明，自不能單以鄭思琦之陳述，
    遽認陳柏君即為其所稱本案所販賣之毒品來源等旨，已載敘
    明白。鄭思琦上訴意旨仍執已為原審敘明不採之陳詞，主張
    應有上開減免其刑規定之適用云云，係就原判決已說明之事
    項，憑持己見任意指摘。又原判決依其證據取捨及判斷證明
    力之職權，認本件事證已明，且鄭思琦未提供所指「張淑芬
    」匯款至陳柏君之中國信託銀行匯款資料，乃未依職權調查
    該中國信託銀行資料，亦無證據調查職責未盡之違誤可指。
五、適用刑法第59條酌減其刑與否，法院本屬有權斟酌決定，法
    律並未明定有罪之判決書，應於理由內記載不適用該條規定
    之理由。原審未認本件陳政南此部分犯行有前揭規定之適用
    ，縱未於理由內特別說明審酌之情形，亦不生違法問題。陳
    政南上訴意旨指摘原判決未說明此部分所犯不予酌減其刑之
    理由，有判決不載理由之違法云云，亦非上訴第三審之合法
    理由。
六、鄭思琦、陳政南其餘上訴意旨，或未依據卷內證據資料具體
    指摘原判決關於此部分如何違法，或仍執陳詞再事爭辯，並
    對原審採證認事及量刑職權之適法行使，持憑己見任意指摘
    ，均難謂已符合首揭法定上訴要件。綜上，應認鄭思琦、陳
    政南此部分之上訴，均違背法律上之程式，俱應予駁回。又
    本院為法律審，此部分且從程序上駁回，陳政南請求本院予
    以酌減其刑，自無從審酌，附此敘明。
貳、關於鄭思琦轉讓禁藥（即如附表一編號十所示）及黃安平（
    即如附表二所示）部分
一、第三審上訴書狀，應敘述上訴之理由，其未敘述者，得於提
    起上訴後20日內補提理由書於原審法院，已逾上述期間，而
    於第三審法院未判決前仍未提出上訴理由書狀者，第三審法
    院應以判決駁回之，刑事訴訟法第382條第1項、第395 條後
    段規定甚明。
二、本件上訴人黃安平犯轉讓禁藥2罪、販賣第二級毒品6罪及鄭
    思琦犯轉讓禁藥1 罪案件，黃安平、鄭思琦均不服原審判決
    ，分別於109年6月22日、同年月19日提起上訴，惟渠等就此
    部分之上訴，均未敘述理由，迄今逾期已久，於本院未判決
    前均仍未補提理由，依上開規定，鄭思琦此部分及黃安平之
    上訴自均非合法，皆應予駁回。
據上論結，應依刑事訴訟法第397條、第401條、第395 條，判決
如主文。
中    華    民    國   111    年    1     月    26    日
                  刑事第五庭審判長法  官  吳  信  銘
                                  法  官  梁  宏  哲
                                  法  官  沈  揚  仁
                                  法  官  蔡  廣  昇
                                  法  官  何  菁  莪
本件正本證明與原本無異
                                  書記官
中    華    民    國   111    年    2     月    10    日
